【裁判字號】    98,上,528
【裁判日期】    981002
【裁判案由】    減少價金等
【裁判全文】
臺灣高等法院民事判決                   98年度上字第528號
上  訴  人  丙○○
訴訟代理人  石繼志律師
被上訴人    乙○○
訴訟代理人  郭惠吉律師
被上訴人    易而安不動產仲介經紀股份有限公司
法定代理人  甲○○
訴訟代理人  陳明宗律師
複代理人    鄒純忻律師
上列當事人間請求減少價金等事件，上訴人對於中華民國98年4
月30日臺灣臺北地方法院98年度訴字第97號第一審判決提起上訴
，本院於98年9月15日言詞辯論終結，判決如下：
    主  文
上訴駁回。
第二審訴訟費用由上訴人負擔。
    事實及理由
一、上訴人聲明：（一）原判決廢棄。（二）被上訴人乙○○應
    給付上訴人新台幣（下同）217萬5,145元，及自民國（下同
    ）97年8月19日起至清償日止，按年息5％計算之利息。（三
    ）被上訴人易而安不動產仲介經紀股份有限公司（下稱易而
    安公司）應給付上訴人217萬5,145元，及自97年8月19日起
    至清償日止，按年息5％計算之利息。（四）前二項給付中
    如有任一被上訴人為給付時，他項之被上訴人於其給付金額
    之範圍同免為給付義務。（五）願供擔保請准宣告假執行。
    被上訴人均聲明：（一）如主文所示。（二）如受不利之判
    決，願供擔保請准免為假執行。
二、上訴人起訴主張：
（一）伊於97年4月間經被上訴人易而安公司經紀人員之仲介，
      以1,550萬元，向被上訴人乙○○購買坐落臺北市○○區
      ○○段1小段67地號土地所有權應有部分10萬分之431，及
      同小段10223建號建物門牌臺北市○○路○段666之2號3樓
      所有權全部，建物登記面積：主建物40.04坪（132.37平
      方公尺），附屬建物即陽台4.31坪（14.24平方公尺），
      共同使用部分2.08坪（1,456.78平方公尺權利範圍10萬分
      之473），於97年5月12日辦畢所有權移轉登記。嗣伊發現
      系爭建物主建物、附屬建物之使用面積嚴重不足，建物登
      記面積竟包括同樓層電梯間及樓梯間之共同使用部分（俗
      稱「小公」），面積共約21.541平方公尺（約6.51坪），
      非伊得為專用部分，伊所購系爭建物之使用面積顯有短少
      ，而致價值短少價金約為217萬5,145元（15,500,000元÷
      (132.37＋14.24＋6.89)×21.541＝2,175,145元）。爰依
      民法第359條規定請求減少價金，並依民法第227條第1項
      、第226條第1項規定，請求被上訴人乙○○賠償債務不履
      行之損害。
（二）被上訴人易而安公司係受伊給付佣金報酬而居間房地銷售
      業務之不動產經紀業者，依民法第567條規定，被上訴人
      易而安公司就系爭建物主建物坪數係包括電梯間、樓梯間
      面積之瑕疵事項應知之甚稔，其知情故意隱瞞而不告知伊
      ，或因過失而未告知伊，致伊受有損害，屬侵害伊之權利
      ，並有未盡居間義務不完全給付之債務不履行情事，爰依
      民法第184條第1項前段、第188條第1項前段、第227條第1
      項、第226條第1項規定，請求被上訴人易而安公司負損害
      賠償之責。
（三）被上訴人乙○○對伊應負物之瑕疵擔保及債務不履行損害
      賠償責任，與被上訴人易而安公司對伊應負侵權行為及債
      務不履行損害賠償責任，彼等之給付義務具同一目的，屬
      不真正連帶債務關係。爰求為命：1.被上訴人乙○○給付
      217萬5,145元，及自起訴狀繕本送達翌日起至清償日止，
      按年息5％計付利息；2.被上訴人易而安公司給付217萬5,
      145元，及自起訴狀繕本送達翌日起至清償日止，按年息5
      ％計付利息；3.前二項給付，如其中一被上訴人已為給付
      ，另一被上訴人於其給付範圍內免為給付之判決。
被上訴人乙○○則以：
（一）兩造簽訂之不動產買賣契約書，就建物部分載明「建號：
      10223所有權全部」，所附建物登記謄本記載「層次面積
      」為132.37平方公尺（即40.04坪），並未約定該「層次
      面積」即係「主建物面積」，伊業將買賣標的物移轉登記
      予上訴人，並無短少情事。
（二）系爭建物於78年8月11日興建完成時，即由起造人就各層
      電梯間及樓梯間共同使用部分應由各戶分擔之面積，併入
      主建物面積內辦理保存登記，此係依當時有效之法令「高
      層建物之通道、電梯間、共同使用部分，得依權利人之協
      議分配指界圖分別測繪於各區分建物之內辦理建物第一次
      測量」辦理，非被上訴人乙○○所為。系爭建物其中21.5
      41平方公尺雖係樓、電梯間應由當層住戶分擔之公共設施
      （即「小公」），惟此仍係上訴人應分擔之使用面積，上
      訴人就系爭建物之使用面積並無短少。況系爭建物買賣係
      就建物總面積及坐落土地應有部分約定總價款，並未區分
      主建物、附屬建物、「大公」、「小公」議定每坪之價格
      ，參酌民間成屋買賣均以總價定買賣價格之交易習慣，本
      件自無債務不履行及減少價值與效用之瑕疵。
（三）伊就系爭不動產之出售事宜均委由被上訴人易而安公司辦
      理，伊於97年4月16日始與上訴人見面簽訂買賣契約，並
      無故意隱瞞系爭建物「層次面積」非即主建物面積情事。
      上訴人於簽訂買賣契約前，多次由仲介人員陪同查看買賣
      標的，對於系爭建物室內面積究約為30坪，抑或約40坪應
      無不知之理。又依買賣契約書所附系爭建物測量成果圖所
      示，該圖右側呈現凹凸不平，惟系爭建物室內實際上並無
      此凹凸不平情形，上訴人應可知該凹凸不平部分，即為電
      梯間、樓梯間應由住戶分擔之「小公」面積。況系爭建物
      總面積153.5平方公尺，如公共設施僅該「大公」部分6.8
      9平方公尺，則系爭建物之公共建設比率僅為4.48％（6.8
      9÷153.5＝4.48%），顯然過低而與常情不符，倘加計「
      小公」面積，其公共設施比率為18.25％〔（6.89＋21.54
      1）÷153.5＝18.25%），即屬合理，一般人購買房屋就大
      、小公共設施所佔比率均多加注意，上訴人主張其不知層
      次面積包含「小公」面積，顯非事實，不足採信等語，資
      為抗辯。
被上訴人易而安公司則以：
（一）依本件買賣契約關於買賣標的物約定之記載，上訴人與被
      上訴人乙○○間並無以主建物面積40.04坪，附屬建物陽
      台面積4.31坪，共同使用部分2.08坪之方式而為特別約定
      ，而係依地政機關登記為憑，作為買賣契約之內容。
（二）伊於銷售系爭房地之際，確曾提示系爭房地相關登記謄本
      供上訴人檢視及審閱，本件買賣契約亦檢附系爭建物測量
      成果圖，上訴人對於系爭建物相關主建物、附屬建物、共
      用部分面積當已清楚知悉。而伊於銷售房地時，一律使用
      法定用語，以登記謄本記載為憑，並未區分「大公」或「
      小公」，伊製作之不動產說明書於96年11月間即已完成，
      其後附有臺北市地籍地價地籍圖資料電傳資訊服務系統之
      查詢資料、使用執照存根、建物測量成果圖，依上開電傳
      資訊服務系統顯示查詢日期為96年11月2日觀之，即足證
      伊於本件買賣契約簽訂前，確曾將建物測量成果圖及相關
      不動產資料交予上訴人審閱無誤，承辦代書更於買賣契約
      簽訂當日，另行申請最新資料檢附在買賣契約書內，上訴
      人主張不知主建物面積含「小公」面積，應不足取。
（三）系爭建物之當層樓、電梯空間登記為專有部分，係依內政
      部71年頒布之建物測量辦法第28條規定辦理，而樓、電梯
      間面積已由上訴人取得所有權，上訴人買受之系爭建物面
      積並無短少21.541平方公尺情事，伊之受僱人劉明鑑以相
      關登記謄本及被上訴人乙○○提示之房地權狀進行居間及
      銷售，並無違誤。縱認上訴人受有面積短少之價值瑕疵，
      依債之相對性，上訴人亦應基於買賣契約對被上訴人乙○
      ○為請求，與伊無涉等語，資為抗辯。
三、兩造不爭執之事實：
（一）上訴人經由被上訴人易而安公司之經紀人員劉明鑑居間仲
      介，於97年4月l6日與被上訴人乙○○簽訂不動產買賣契
      約，向被上訴人乙○○買受系爭建物及坐落之基地所有權
      應有部分，買賣總價款為1,550萬元，上訴人已全數給付
      完畢，被上訴人乙○○亦業於97年5月12日就系爭房地辦
      妥所有權移轉登記予上訴人，並交付上訴人占有使用。
（二）系爭建物登記情形為層數14層，層次3層，層次面積132.
      37平方公尺，附屬建物陽台面積14.74平方公尺，共用部
      分：同小段10445建號建物面積1,456.78平方公尺、權利
      範圍為10萬分之473。
（三）系爭建物登記之「層次面積」132.37平方公尺，包含第3
      層各戶分擔之樓、電梯間即俗稱「小公」部分，面積為
      21.541平方公尺。
（四）上訴人與被上訴人乙○○於97年4月16日簽訂買賣契約當
      日，代書自網路申領系爭建物測量成果圖，將之附於買賣
      契約書作為附件。
（五）被上訴人易而安公司曾交付系爭建物之「銷售物件簡介」
      予上訴人，記載建物登記面積：46.43坪，主建物面積：
      40.04坪，附屬建物面積：4.31坪，共同使用部分：2.08
      坪，「內部格局」圖示下方記載：未依實際比例及座向繪
      製，其建築面積及登記範圍仍應依地政機關所載為準。
（六）證據：不動產買賣契約書、系爭建物登記謄本、測量成果
      圖、銷售物件簡介（見原審卷9-14、18-20、39、64頁）
      。
四、關於上訴人主張其向被上訴人乙○○買受之系爭建物有面積
    短少之瑕疵，被上訴人乙○○應負物之瑕疵擔保責任，及不
    完全給付、給付不能之損害賠償責任部分：
（一）經查上訴人與被上訴人乙○○所訂不動產買賣契約第1條
      「買賣不動產標示」關於系爭建物部分係約定：「建物門
      牌：台北市○○區○○路2段666之2號3樓，建號：10223
      所有權全部」（見原審卷10頁）。而被上訴人乙○○業於
      97年5月12日就系爭房地辦妥所有權移轉登記予上訴人，
      並將系爭建物交付上訴人占有使用，其移轉交付予上訴人
      之系爭建物，包括：層次面積、附屬建物面積及共同使用
      部分，有系爭建物之建物登記謄本所憑（見原審卷18頁）
      ，難認所交付之系爭建物有面積短少之瑕疵。
（二）雖上訴人主張系爭建物之「層次面積」132.37平方公尺，
      包括同樓層樓、電梯間21.541平方公尺，該部分非其得為
      專用，其使用面積有短少情事等語。惟查本件買賣契約第
      1條「買賣不動產標示」就建物部分僅約定10223建號建物
      所有權全部，並未區分登記面積、使用面積、共同使用面
      積，亦未明示建物登記謄本記載之「層次面積」即為室內
      使用面積，足見上訴人與被上訴人乙○○係約定以系爭建
      物所有權全部即建物登記總面積為買賣標的，被上訴人乙
      ○○既已將系爭建物所有權全部移轉登記予上訴人，即已
      依債之本旨履行，上訴人主張被上訴人乙○○交付之建物
      有使用面積短少之瑕疵，為不足採。
（三）又查系爭建物係於78年11月間為第一次所有權登記，有建
      物登記謄本可稽（見原審卷18頁），依當時內政部發布（
      按71年8月12日發布，79年6月27日廢止）之建物測量辦法
      第28條規定，區分所有建物之共同使用部分，除有特殊情
      形者外，應測繪於各區分所有建物之內；足見系爭建物登
      記之「層次面積」包括同樓層樓、電梯間之各戶分擔面積
      ，係屬起造人依系爭建物辦理第一次所有權登記時有效之
      法令而為，尚難遽謂系爭建物有面積不足之瑕疵。況本件
      為中古屋買賣，上訴人於簽訂買賣契約前，曾多次經由仲
      介人員陪同至系爭建物查看，為上訴人所不爭執；依上訴
      人與被上訴人乙○○所訂不動產買賣契約書第2條約定觀
      之，彼等亦係以土地與建物之總價約定買賣價格，並未議
      定每坪單價，亦未按室內面積、公共設施面積區分買賣價
      格，有不動產賣賣契約書可憑（見原審卷10頁），足見上
      訴人與被上訴人乙○○就系爭建物及其坐落基地之所有權
      應有部分係以約定總價之方式成立買賣，彼等既未就系爭
      建物室內使用面積另為約定，被上訴人乙○○復已將系爭
      建物按現況交付上訴人占有使用，應無上訴人所主張使用
      面積短少之情事。
（四）再查一般民間房屋買賣，所謂「使用面積」，除住戶之專
      用部分外（即購屋人得自行支配專供其使用之室內面積）
      ，尚包括同樓層樓梯間、電梯間、走道、通道等之分擔面
      積（即俗稱「小公」），及其他住戶共有共同使用之面積
      （最高法院85年度臺上字第1189號裁判意旨參照）。上訴
      人就系爭建物之樓、電梯間部分固不得專用，惟依一般民
      間房屋買賣慣例，同樓層樓梯間、電梯間、走道、通道等
      之面積應由同樓層各戶分擔，並計入其使用面積，且上訴
      人之室內建物非使用該樓、電梯間不能達其使用效用，上
      訴人既已取得該部分面積之所有權應有部分，並實際使用
      而達其使用室內建物之效用，難謂其未使用公共部分之面
      積，其主張系爭建物有面積短少之瑕疵，應不足取，系爭
      建物並未能認有不具備應有價值、效用或品質之瑕疵。
（五）被上訴人乙○○所交付之系爭建物並無面積短少之瑕疵，
      有如前述，應認被上訴人乙○○業已依債之本旨履行，而
      無須對上訴人負物之瑕疵擔保責任及債務不履行之損害賠
      償責任。上訴人主張依民法第359條規定請求減少買賣價
      金，並依民法第227條第1項、第226條第1項規定，請求被
      上訴人乙○○賠償債務不履行之損害（其主張損害金額即
      為所主張減少價值之金額），均屬無據。
五、關於上訴人主張被上訴人易而安公司未善盡居間報告、調查
    義務，應負侵權行為僱用人之連帶損害賠償責任，及居間契
    約不完全給付、給付不能之損害賠償責任部分：
（一）按依不動產經紀業管理條例第4條第5款規定，仲介業務指
      從事不動產買賣、互易、租賃之居間或代理業務。又依民
      法第565條、第567條規定，稱居間者，謂當事人約定，一
      方為他方報告訂約之機會或為訂約之媒介，他方給付報酬
      之契約；居間人關於訂約事項，應就其所知，據實報告於
      各當事人；對於顯無履行能力之人，或知其無訂立該約能
      力之人，不得為其媒介；以居間為營業者，關於訂約事項
      及當事人之履行能力或訂立該約之能力，有調查之義務。
      準此，從事不動產仲介之居間業務者，除訂約之媒介外，
      尚負有據實報告及妥為媒介並調查之給付義務。而系爭建
      物並無使用面積短少之瑕疵，已如前述，其他有關本件買
      賣之房地產權、品質，及買賣當事人雙方之締約能力、履
      約能力亦均無何疑義，堪認被上訴人易而安公司或其經紀
      人員劉明鑑已盡居間之調查義務。
（二）雖上訴人主張被上訴人易而安公司之經紀人員劉明鑑未能
      發現系爭建物之樓、電梯面積計入「層次面積」，亦未調
      查，其執行職務顯有過失，並有未盡居間報告、調查義務
      之情事云云。惟查被上訴人易而安公司抗辯其製作之不動
      產說明書，包含銷售物件簡介、臺北市地籍地價地籍圖資
      料電傳資訊服務系統查詢資料、使用執照存根、建物測量
      成果圖（見原審卷147-153頁）；其中臺北市地籍地價地
      籍圖資料電傳資訊服務系統查詢資料及建物測量成果圖（
      見原審卷149-151、153頁），依電傳資訊服務系統顯示，
      其查詢日期為96年11月2日，而本件買賣契約係於97年4月
      16日簽訂；又上訴人於簽署「承購要約書」前，已審閱被
      上訴人易而安公司提供之「內政部版要約書」及「不動產
      說明書」，並明瞭其內容，有上訴人在「承購要約書」上
      簽名確認可憑（見原審卷66頁）。被上訴人易而安公司於
      本件買賣契約簽訂前之96年11月2日即已調閱系爭建物之
      測量成果圖，上訴人委託被上訴人易而安公司居間向被上
      訴人乙○○傳達購屋要約前，應已審閱包括上開建物測量
      成果圖在內之不動產說明書，就系爭建物之樓、電梯間面
      積是否計入「層次面積」一節，經比對建物測量成果圖即
      可知悉，堪認被上訴人易而安公司就系爭建物將樓、電梯
      間面積計入「層次面積」一節，已善盡調查、報告之義務
      。
（三）又查系爭建物為中古屋買賣，已有實體建物存在，上訴人
      於簽訂買賣契約前，曾多次經由被上訴人易而安公司之經
      紀人員陪同至系爭建物查看，已如前述；且本件買賣契約
      書最後一頁附有系爭建物之建物測量成果圖，為兩造所不
      爭執，以上訴人於簽訂買賣契約前已多次前往查看系爭建
      物，對於系爭建物之室內面積、隔局應知之甚詳，其於簽
      訂本件買賣契約時復已取得系爭建物之測量成果圖以供比
      對等情觀之，足認上訴人於簽訂本件買賣契約時，亦當已
      知悉系爭建物登記謄本上所載之「層次面積」包括樓、電
      梯間之面積，上訴人主張被上訴人易而安公司或經紀人員
      未盡居間報告、調查義務，應非可採。
（四）被上訴人易而安公司及其經紀人員劉明鑑就上訴人與被上
      訴人乙○○間之本件不動產買賣，堪已盡居間報告、調查
      義務，有如前述，難認劉明鑑於執行職務應負過失責任，
      上訴人依民法第184條第1項前段、第188條第1項前段、第
      227條第1項、第226條第1項規定，請求被上訴人易而安公
      司負損害賠償責任，應屬無據。
六、綜上所述，被上訴人乙○○交付上訴人之系爭建物並無面積
    短少之瑕疵，堪認其已依買賣契約之債之本旨履行，上訴人
    依民法第359條規定請求減少系爭買賣價金，並依民法第227
    條第1項、第226條第1項規定，請求被上訴人乙○○賠償債
    務不履行之損害，應屬無據。又被上訴人易而安公司已盡其
    居間報告、調查義務，其經紀人員劉明鑑於執行職務並無過
    失，上訴人依民法第184條第1項前段、第188條第1項前段、
    第227條第1項、第226條第1項規定，請求被上訴人易而安公
    司賠償損害，亦屬無據。從而上訴人依物之瑕疵及債務不履
    行之法律關係，請求被上訴人乙○○給付217萬5,145元，及
    自起訴狀繕本送達翌日起至清償日止，按年息5％計算之利
    息；暨依侵權行為及債務不履行法律關係，請求被上訴人易
    而安公司給付217萬5,145元，及自起訴狀繕本送達翌日起至
    清償日止，按年息5％計算之利息；其中一被上訴人已為給
    付，他被上訴人於其給付範圍內同免責任，為無理由，不應
    准許。原審為上訴人敗訴之判決，並無不合；上訴意旨指摘
    原判決不當，求予廢棄改判，為無理由。
七、兩造其餘之攻擊或防禦方法及未經援用之證據，經本院斟酌
    後，認為均不足以影響本判決之結果，無逐一詳予論駁之必
    要。併此敘明。
八、據上論結，本件上訴為無理由，依民事訴訟法第449條第1項
    、第78條，判決如主文。
中    華    民    國    98    年    10     月    2    日
                    民事第八庭
                        審判長法  官  劉勝吉
                              法  官  蘇芹英
                              法  官  鄭威莉
正本係照原本作成。
如不服本判決，應於收受送達後20日內向本院提出上訴書狀，其
未表明上訴理由者，應於提出上訴後20日內向本院補提理由書狀
（均須按他造當事人之人數附繕本）上訴時應提出委任律師或具
有律師資格之人之委任狀；委任有律師資格者，另應附具律師資
格證書及釋明委任人與受任人有民事訴訟法第466條之1第1項但
書或第2項（詳附註）所定關係之釋明文書影本。
中    華    民    國    98    年    10    月    6     日
                              書記官  李垂福
附註：
民事訴訟法第466條之1（第1項、第2項）：
對於第二審判決上訴，上訴人應委任律師為訴訟代理人。但上訴
人或其他法定代理人具有律師資格者，不在此限。
上訴人之配偶、三親等內之血親、二親等內之姻親，或上訴人為
法人、中央或地方機關時，其所屬專任人員具有律師資格並經法
院認為適當者，亦得為第三審訴訟代理人。

司法院資訊處製作；財團法人民間司法改革基金會備份。
